【裁判字號】    99,訴,257
【裁判日期】    990805
【裁判案由】    毒品危害防制條例
【裁判全文】
臺灣桃園地方法院刑事判決               99年度訴字第257號
公  訴  人  臺灣桃園地方法院檢察署檢察官
被      告  乙○○
選任辯護人  江仁俊律師
上列被告因違反毒品危害防制條例案件，經檢察官提起公訴（98
年度偵字第11905號），本院判決如下：
    主  文
乙○○無罪。
    理  由
一、證據能力部分：
  (一)按被告以外之人於審判外向法官所為之陳述，得為證據；被
    告以外之人於偵查中向檢察官所為之陳述，除顯有不可信之
    情況者外，得為證據，刑事訴訟法第159條之1定有明文。考
    諸民國92年2月6日修正公佈之刑事訴訟法，為保障被告之反
    對詰問權，酌採英美法之傳聞法則。被告以外之人於審判外
    向法官所為之陳述及於偵查中向檢察官所為之陳述，性質上
    均屬傳聞證據，依傳聞法則，原均無證據能力。且被告之反
    對詰問權，又屬憲法第8條第1項規定「非由法院依法定程式
    不得審問處罰」之正當法律程式所保障之基本人權及第16條
    所保障之基本訴訟權，不容任意剝奪。故上開所稱得為證據
    之被告以外之人於審判外向法官所為之陳述及偵查中向檢察
    官所為之陳述，當係指經被告或其辯護人行使或得以行使反
    對詰問權者而言。因此，上述所謂被告以外之人，如予被告
    或其辯護人行使反對詰問權之機會，或該陳述人有因死亡、
    或身心障礙致記憶喪失或無法陳述、或滯留國外或所在不明
    而無法傳喚或傳喚不到、或到庭後無正當理由拒絕陳述之情
    形者，其於審判外向法官所為之陳述，以及於偵查中向檢察
    官所為之陳述，除顯有不可信之情況者外，自得為證據，最
    高法院95年度台上字第2515號判決意旨可資參照。執此，證
    人丙○○前於警詢時、偵查中之陳述（見臺灣桃園地方法院
    檢察署98年度毒偵字第277號偵查卷第7頁至第10頁、第28頁
    至第29頁，98年度偵字第11905 號偵查卷第3頁至第6頁、第
    21頁至第22頁、第43頁至第44頁、第62頁至第65頁），雖有
    部分警、偵詢未及給予被告乙○○行使對質及反對詰問權，
    然嗣於98年12月11日偵查中已讓被告與證人丙○○當庭對質
    並行使反對詰問權，此乃屬依法定程式所為之審問處罰程式
    ，足以保障被告之基本訴訟權，是證人丙○○前開審判外之
    陳述，得為證據。
  (二)次按所謂「彈劾證據」，屬英美法之概念，係指爭執證人陳
    述憑信性或證明力之證據，其作用僅在於減弱「實質證據」
    之證明力，以供法院審判心證之參考，尚不得作為認定犯罪
    事實之基礎。故關於「彈劾證據」，其證據能力之限制非如
    「實質證據」之嚴格，而予以相當之緩和，縱使刑事訴訟法
    第159條第1項所規定不得作為證據之傳聞證據，亦非不得以
    之作為「彈劾證據」。我國刑事訴訟法雖未如日本刑事訴訟
    法第328 條已就「彈劾證據」予以明文規定，但基於刑事訴
    訟發現真實及維護公平正義之功能，在解釋上仍應予以承認
    。故證人於審判外之陳述，雖不符合傳聞法則之例外規定，
    而不能作為認定犯罪事實之證據，但尚非絕對不能以之作為
    「彈劾證據」，以供法院審判心證之參考。故被告以外之人
    於審判外之言詞或書面陳述，雖不得以之直接作為認定犯罪
    事實與否之證據，但參酌現行刑事訴訟法第166條之1第2 項
    、第3項第6款，第166條之2之規定及行反詰問時，容許以陳
    述人先前不一致之陳述作為彈劾證據之法理，非不得以之作
    為彈劾證據，用來爭執被告、證人、鑑定人陳述之證明力，
    最高法院97年度台上字第6585號、94年度台上字第6881號判
    決意旨均可資參照。準此，證人即時任桃園縣政府警察局龍
    潭分局警員劉淳瑋，中壢分局中壢派出所巡佐丁○○、警員
    甲○○於偵查中及本院準備程序時就有關查緝、訊問證人丙○○經過之陳述（見臺灣桃園地方法院檢察署98年度偵字第
    11905 號偵查卷第26頁至第27頁、第29頁至第30頁，本院99
    年度訴字第257 號刑事卷第52頁至第55頁），因非直接用以
    證明被告本案販賣第一級毒品事實之「實質證據」，其本質
    純屬就他爭執證人陳述憑信性或證明力之證據，為「彈劾證
    據」，故渠等證人於審判外之陳述雖不符刑事訴訟法第 159
    條之1至之4規定，但無須受傳聞法則之限制，得以之作為彈
    劾證據，用來爭執證人丙○○陳述之證明力，供本院審判心
    證之參考。
  (三)再按鑑定之經過及其結果，應命鑑定人以言詞或書面報告；
    法院或檢察官得囑託醫院、學校或其他相當之機關、團體為
    鑑定，或審查他人之鑑定，並準用前開規定，刑事訴訟法第
    206條第1項、第208條第1項前段定有明文。經查，台灣檢驗
    科技股份有限公司（下稱台灣檢驗公司）98年1月23日UL/20
    09/10335號濫用藥物檢驗報告（見臺灣桃園地方法院檢察署
    98年度毒偵字第277 號偵查卷第36頁反面），屬檢察官指揮
    司法警察所囑託之鑑定機關，並為該機關執行毒品鑑定業務
    所出具之書面鑑定報告，依據刑事訴訟法第159 條之立法理
    由及同法第206 條規定，自得為證據；且被告及辯護人就此
    部分證據並無爭執，迄至本件辯論終結時，亦未聲明異議，
    復核該檢驗報告與檢察官主張之犯罪事實有關聯性，是可認
    該檢驗報告具有證據能力。
  (四)另本案於98年1月1日在證人丙○○處所扣得之海洛因1 包（
    驗餘淨重0.19公克），與本案事實具有自然關聯性，復屬物
    證性質，且查無事證足認有違背法定程序或經偽造、變造所
    取得之情事，是堪認有證據能力。
二、公訴意旨略以：被告乙○○明知海洛因係毒品危害制條例第
    2條第2項第1 款所公告之第一級毒品，依法不得販賣。竟於
    98年1月1日晚間8時許，在桃園縣中壢市○○路116號「愛愛
    賓館」前，以新臺幣（下同）3,000 元，販賣第一級毒品海
    洛因予丙○○施用，嗣丙○○持上開毒品於賓館內206 室施
    用時當場為警查獲，因認被告涉犯毒品危害防制條例第4 條
    第1項之販賣第一級毒品罪嫌。
三、按犯罪事實應依證據認定之，無證據不得認定犯罪事實；不
    能證明被告犯罪或其行為不罰者應諭知無罪之判決，刑事訴
    訟法第154條第2項、第301條第1項定有明文。又認定不利於
    被告之事實，須依積極證據，苟積極證據不足為不利於被告
    事實之認定時，即應為有利於被告之認定；再認定犯罪事實
    所憑之證據，雖不以直接證據為限，間接證據亦包括在內，
    然而無論直接或間接證據，其為訴訟上之證明，須於通常一
    般之人均不致有所懷疑，而得確信其為真實之程度者，始得
    據為有罪之認定；另刑事訴訟法第161 條已於91年2月8日修
    正公布，其第1 項規定：檢察官就被告犯罪事實，應負舉證
    責任，並指出證明之方法；因此，檢察官對於起訴之犯罪事
    實，應負提出證據及說服之實質舉證責任，倘其所提出之證
    據，不足為被告有罪之積極證明，或其指出證明之方法，無
    從說服法院以形成被告有罪之心證，基於無罪推定之原則，
    自應為被告無罪判決之諭知，最高法院30年上字第816 號、
    76年台上字第4986號、92年台上字第128 號著有判例可資參
    照。
四、檢察官認被告乙○○涉犯毒品危害防制條例第4條第1項之販
    賣第一級毒品罪嫌，無非係以：被告所犯販賣第一級毒品行
    為，業據證人丙○○證述明確，而證人丙○○係經警依其陳
    述調閱相關之口卡片，經證人丙○○指認被告，且證人丙○○與被告亦無恩怨，所為證述及指認應屬實在，復其指認被
    告之特徵均吻合，是證人丙○○所指在「愛愛賓館」販賣毒
    品之人應為被告無疑等，為其主要論據。
五、訊據被告乙○○堅詞否認有何販賣第一級毒品犯行，其與辯
    護人辯稱略以：乙○○於98年1月1日當晚係與家人及友人在
    龍潭家中聚餐，未曾出現在「愛愛賓館」，更無販賣海洛因
    給丙○○，況丙○○原於98年1月2日警詢時稱毒品來源為真
    實姓名年籍不詳綽號「阿忠」之成年男子，嗣後就指認乙○○過程亦反覆不一，復無其他積極證據可佐認其陳述之真實
    性，不足認乙○○有販賣第一級毒品犯行等語。經查：
  (一)按犯罪應依證據認定之，無證據不得認定犯罪事實；被告未
    經審判證明有罪確定前，推定其為無罪，此為我刑事訴訟之
    基本原則。又公訴案件犯罪證據之蒐集，及提起公訴後，對
    犯罪事實之舉證責任及指出證明之方法，均屬公訴人之職責
    ，原則上法院僅於當事人之主張及舉證範圍內進行調查證據
    ，其經法定程式調查證據之結果，認已足以證明犯罪事實時
    ，始得為犯罪事實之認定，若其為訴訟上之證明，於通常一
    般人仍有合理之懷疑存在，尚未達於可確信其真實之程度者
    ，在該合理懷疑尚未剔除前，自不能為有罪之認定，法院不
    得以偵查機關關於某種犯罪之調查不易，即放棄上開原則之
    堅持，致有違背刑事訴訟無罪推定及嚴格證明之原則，其理
    甚明。再施用毒品者，其所稱向某人購買之供述，須補強證
    據以擔保其供述之真實性，良以施用毒品者其供述之憑信性
    本不及於一般人，況施用毒品者其供出來源，因而破獲者，
    法律復規定得減輕其刑，其有為偵查機關誘導、或為邀輕典
    而為不實之陳述之可能，其供述之真實性自有合理之懷疑，
    是本院一貫之見解，認施用毒品者關於其向某人購買毒品之
    供述，必須補強證據佐證，以擔保其供述之真實性，俾貫澈
    刑事訴訟無罪推定及嚴格證明之基本原則。而茲所謂補強證
    據，指其他有關證明施用毒品者之關於毒品交易之供述真實
    性之相關證據而言，必須與施用毒品者關於毒品交易之供述
    ，具有相當程度之關連性，而足使一般人對施用毒品者關於
    毒品交易之供述，並無合理之懷疑存在，而得確信其為真實
    ，始足當之，最高法院94年度台上字第2033號判決意旨可資
    參照。
  (二)準此，勾稽證人丙○○前於98年1月2日警詢時陳稱：伊於98
    年1月1日晚間8時10分許，在「愛愛賓館」206室為警查獲當
    時僅1人在場，並無其他人在，查獲之海洛因1包為伊所有，
    係於同日晚間8 時許，在遊藝場內向「阿忠」之成年男子以
    1,000 元購得，該名男子年約40餘歲，因在遊藝場認識之故
    ，遂無法主動聯絡等情（見臺灣桃園地方法院檢察署98年度
    毒偵字第277號偵查卷第8頁至第10頁）。俟於同年3 月16日
    警詢時指稱：伊所稱販毒女子年約30餘歲，身高約160 公分
    ，經指認照片為乙○○，伊係經真實姓名年籍不詳綽號「阿
    泰」之成年男子介紹認識，但「阿泰」已經無法聯絡，98年
    1月1日該時係「阿泰」先與乙○○電話聯繫，由伊出 3,000
    元讓「阿泰」與乙○○在「愛愛賓館」門口交易，伊則待在
    距渠等5公尺處，親見乙○○交付海洛因2包與「阿泰」，嗣
    伊與「阿泰」隨即在「愛愛賓館」206 室施用等節（見同上
    98年度偵字第11905號偵查卷第5頁至第6頁）。另於同年6月
    15日偵查中改稱：98年1月1日乙○○係為配合桃園縣政府警
    察局中壢分員警，以「釣魚」方式查伊友人所涉毒品案件，
    該友人即為乙○○前男友，因該友人表示可以透過管道拿到
    毒品，遂要伊出錢3,000 元，並在「愛愛賓館」前交給乙○○，乙○○隨即與另名男子騎車離去，迨半小時餘乙○○與
    該名男友一同返回，伊友人雖有要求乙○○陪同驗貨，但乙○○止在「愛愛賓館」門口交付海洛因1 包旋即離去，嗣伊
    與友人進入賓館內不到1 分鐘中壢分局員警立刻趕到，惟告
    以祇需移送1人即可，而伊友人表示會另交付1人給警察，故
    要求伊承擔此罪責，至伊所述之友人即為「阿太」等情（見
    同上偵查卷第21頁至第22頁）。再於同年8 月28日偵查中辯
    稱：因伊施用毒品團體與別人交易被查獲而對方可以抽身時
    ，渠等均會認遭陷害，該時乙○○交付海洛因與「阿泰」後
    隨即離去，故伊認遭「釣魚」陷害，當日確係透過「阿泰」
    向乙○○購買毒品，但於98年1月1日查獲員警先叫「阿泰」
    出去，且說兩人承擔也是一案件，故經伊與「阿泰」商量由
    伊獨自承擔施用毒品犯行，起初伊懷疑被「阿泰」陷害，然
    經「阿泰」詢問乙○○表示與之無關，伊認事情既已發生就
    算了等節（見同上偵查卷第43頁至第44頁）。復於同年12月
    11日偵查中又稱：伊經確認在庭之乙○○上排牙齒少了4 顆
    ，與98年1月1日販毒與「阿泰」之女子特徵相符，倘經「戊○○」確認，應可認定確為乙○○，另於該日前3、4日亦經
    「阿泰」與乙○○交易毒品，復由伊駕車至桃園縣中壢市○○路上，在車內所見女子與乙○○相似度極高等情（見同上
    偵查卷第62頁至第65頁）。繼於本院99年6 月24日審判時證
    稱：於98年1月1日在「愛愛賓館」為警查獲之海洛因1 包，
    係伊託「阿泰」以3,000元代價向名女子購得，但於翌日（2
    日）警詢時因警要求遂編織毒品來源為「阿忠」，復伊未直
    接與乙○○接觸，僅交錢給「阿泰」祇在賓館門口看到而已
    ，另伊係於97年間因案在候保室結識「阿泰」，然不知全名
    為何，惟經法院提示指認照片應為「戊○○」，至所託調購
    之毒品來源均未曾見過，故不知是否為同一人，且98年1月1
    日為警查獲當日，「阿泰」向警表示會另交人即行離去而未
    製作警詢筆錄，俟於同年3 月16日因警告以調查乙○○要求
    指證販毒，並明白表示販毒時間為同年1月1日，因而未就同
    年3 月14日向真實姓名年籍不詳綽號「寶貝」購毒部分有所
    陳述，惟因伊所處施用毒品之女性中，缺牙齒不止一人，故
    無法確定當日所見是否為乙○○，於同年3 月16日警詢該時
    亦係應警央求而指認販毒者為乙○○等語（見本院99年度訴
    字第257 號刑事卷第80頁至第88頁）。綜合證人丙○○所述
    各節，其於98年1月1日為警查獲之初，供出毒品來源為「阿
    忠」，且當日僅獨自1 人在場，亦即本無被告及「阿泰」等
    人，然其嗣於同年3 月16日另案為警拘提到案，其非特未陳
    述有關2 日前（即同年月14日）向「寶貝」購買海洛因之行
    為，反提及數月前之同年1月1日向被告購買海洛因之犯行，
    互核其所陳係警已鎖定被告涉嫌販賣第一級毒品，而要求其
    指證被告販毒事證，更將是否確有其人之「阿泰」牽涉其中
    ，然卻未進一步向「阿泰」或「戊○○」查證證人丙○○所
    述情節之真實性，復指稱員警於98年1月1日查獲之時本有「
    阿泰」在場，但員警卻以1 人承擔罪名已足為由，將居中聯
    繫被告與證人丙○○，涉犯幫助販賣第一級毒品罪嫌重大之
    「阿泰」逕行釋放，倘證人丙○○所述屬實，則員警顯有縱
    放人犯之違法情事存在，所述情節已難採信，況證人丙○○
    亦稱僅在旁之「愛愛賓館」門邊5 公尺處看見被告與「阿泰
    」交易毒品，其匆匆一瞥如何確認被告真實身分？更遑論證
    人丙○○亦陳明其所認識施用毒品之女子亦有牙齒脫落之情
    ，縱證人丙○○於98年12月11日偵查中藉同庭訊問之際獲知
    被告有缺上排牙齒4 顆情事，但此為施用毒品者通常會出現
    之生理現象，亟無由以證人丙○○先後陳述不一，且動機可
    議，復又在員警刻意暗示性舉動下，認其所為指認被告涉嫌
    於98年1月1日販賣第一級毒品之罪行為真。
  (三)何況，互核證人即時任桃園縣政府警察局中壢分局中壢派出
    所巡佐丁○○前於98年7 月10日偵查中陳稱：伊於98年1月1
    日在「愛愛賓館」查獲丙○○毒品案，而其中「阿泰」為伊
    線民乙節（見臺灣桃園地方法院檢察署98年度偵字第 11905
    號偵查卷第29頁至第30頁）；另於本院99年5 月17日準備程
    序時證述：伊於98年1月1日在「愛愛賓館」查獲丙○○施用
    毒品案時，另有「阿泰」在場（意指56年3 月17日出生之戊○○），「阿泰」為伊線民，因該時係在地上查獲毒品，而
    「阿泰」表示剛來遂未移送等情（見本院99年度訴字第 257
    號刑事卷第54頁至第55頁）。又證人即時任桃園縣政府警察
    局中壢分局中壢派出所警員甲○○於98年7 月10日偵查中就
    此部分並不知情（見臺灣桃園地方法院檢察署98年度偵字第
    11905號偵查卷第29頁至第30頁）；俟於本院99年5月17日準
    備程序時答稱：伊於98年1月1日在「愛愛賓館」查獲丙○○
    施用毒品案件時另有1 人在場，但未移送該名在場男子，渠
    等該時係前往「愛愛賓館」臨檢，見「阿泰」開門且丙○○
    亦感奇怪，經查詢年籍資料時發現1 包藥，丙○○隨即坦承
    為其所有，而「阿泰」表示為剛來，遂僅移送丙○○而未製
    作「阿泰」之警詢筆錄等節（見本院99年度訴字第257 號刑
    事卷第52頁反面至第53頁）。細繹證人丁○○、甲○○所述
    於98年1月1日在「愛愛賓館」查獲丙○○之經過，該時另有
    「阿泰」在場，但渠等嗣於製作丙○○警詢筆錄之時，經詢
    問現場有無其他人，而丙○○答稱僅1 人在場時（見臺灣桃
    園地方法院檢察署98年度毒偵字第277號偵查卷第9頁），渠
    等非特未質疑「阿泰」確有在場之事實，亦未繼續詢問此節
    ，顯有意迴護「阿泰」涉嫌違反毒品危害防制條例行為，就
    證人丙○○該次警詢筆錄之證明力已然動搖，更遑論證人丙○○該次乃陳明毒品來源為「阿忠」，要無由以此有瑕疵之
    陳述內容，作為被告販賣第一級毒品之憑信性依據。復且，
    參酌時任桃園縣政府警察局龍潭分局警員劉淳瑋於98年7月2
    日偵查中所述：伊係執行檢察官核發之刑事案件執行拘提程
    序查獲丙○○，渠等希望供出毒品來源，遂將所轄區域毒品
    人口相片提供給丙○○指認，而經指認出乙○○，並無以供
    出毒品來源作為不予移送施用毒品案件之利益交換等節（見
    臺灣桃園地方法院檢察署98年度偵字第11905 號偵查卷第26
    頁至第27頁），雖證人劉淳瑋自清其未誘導證人丙○○指證
    被告販賣海洛因，但證人丙○○堅指證人劉淳瑋有先要求指
    認被告此節，復佐以該份警詢筆錄聚焦於98年1月1日在「愛
    愛賓館」為警查獲該次，全然未就證人丙○○所述最近一次
    之同年3 月14日向「寶貝」購買毒品有所詢問，其陳述之動
    機為何，是否本案實際上為「阿泰」之戊○○販賣海洛因與
    丙○○，但因戊○○為警線民之故，為使戊○○脫免罪責，
    遂強命證人丙○○將此罪行嫁禍給被告，不無可能，實不得
    逕以證人丙○○前後齟齬且當庭支吾其詞之指述內容，在別
    無何積極證據可認其陳述之真實性情形下，作為不利被告販
    賣海洛因之事實認定依據。
  (四)基上，本案固據證人丙○○一度指認被告涉嫌販賣第一級毒
    品，但由證人丙○○於98年1月1日為警查獲之經過，互佐以
    其於同年3 月16日製作警詢筆錄之緣由，均有嚴重之陳述內
    容瑕疵，不足形成合理懷疑被告涉嫌販賣海洛因與之心證，
    是本案執令有於98年1月1日在證人丙○○處查獲海洛因1 包
    （驗餘淨重0.19公克），復經台灣檢驗公司於98年1 月23日
    以UL/2009/10335 號濫用藥物檢驗報告鑑驗為海洛因無誤（
    見臺灣桃園地方法院檢察署98年度毒偵字第277 號偵查卷第
    36頁反面），但因該毒品來源敘述之情狀顯有可議之處，要
    無由佐認證人丙○○指認之真實性，而得確信其為真實，自
    難謂被告涉犯販賣第一級毒品罪嫌。
六、綜上所述，被告乙○○被訴販第一級毒品罪嫌，非特檢察官
    所憑證人丙○○指述內容反覆不一，且所陳述情狀與員警查
    獲、製作筆錄之經過存有諸多不合常情之處，復查無何積極
    證據可認證人丙○○指證被告販賣海洛因為真，殊難僅憑施
    用毒品之證人丙○○單一且有瑕疵之陳述，遽論被告涉嫌違
    反毒品危害防制條例第4條第1項之販賣第一級毒品罪名。是
    以，檢察官所引各項事證未達於通常一般之人均不致有所懷
    疑，復查無其他積極證據足證被告確有此一犯行，而得確信
    其有犯罪之程度，容有合理之懷疑存在，自屬不能證明被告
    犯罪。揆諸首揭說明，本案應為被告無罪之諭知。
據上論斷，應依刑事訴訟法第301條第1項，判決如主文。
本案經檢察官施昱廷到庭執行職務。
中    華    民    國    99    年    8     月    5     日
                  刑事第六庭  審判長法  官  錢建榮
                                    法  官  宣玉華
                                    法  官  黃翊哲
以上正本證明與原本無異。
如不服本判決，應於判決送達後10日內向本院提出上訴書狀（應
附繕本），並應敘述具體理由，其未敘述上訴理由者，應於上訴
期間屆滿後20日向本院內補提理由書，上訴於臺灣高等法院。
                                    書記官  蔡紫凌
中    華    民    國    99    年    8     月    5     日

司法院資訊處製作；財團法人民間司法改革基金會備份。
